臺灣臺南地方法院民事判決　九十一年度訴字第一七七號
　　原　　　告　建華窯業股份有限公司
　　法定代理人　乙○○
　　被　　　告　台南市政府
　　法定代理人　甲○○
右當事人間請求確認債權存在事件，本院判決如左：
    主    文
原告之訴駁回。
訴訟費用由原告負擔。
    事    實
甲、原告方面：
  一、聲明：確認長虹工程股份有限公司（下稱長虹公司）對被告之債權於新台幣（
      下同）六十八萬一千五百四十八元範圍內存在。
  二、陳述：
    （一）程序部分：
          本院民事執行處所發民國九十年十二月二十八日九十南院鵬執全正字第五
          ○四六號執行命令後，第三人聲明「債務人承包聲明人之工程自九十年十
          月六日停工後，已無法履行合約，由於債務人之無法履行合約，使聲明人
          受有每月利息、房屋補助費、增加監造費、水電污水等增加工程費、未完
          成結構拆除重新施工費用等之重大損失，債務人非但無工程款可領，尚須
          依合約賠償聲明人之損失，爰依法聲明異議如上。」，原告認被告（即第
          三人）之聲明不實，經依法提起訴訟，爰依強制執行法第一百二十條規定
          ，聲請將起訴狀繕本通知債務人。
    （二）實體部分：
        １、原告與訴外人長虹公司間九十年度執全字第五○四六號假扣押執行事件
            ，原告業提供擔保完畢，茲據原告聲稱「債務人（即長虹公司）在第三
            人（即被告）處有承包工程，尚有部分工程款及履約保證金未領取，請
            求予以假扣押。」，經鈞院核後於法尚無不合，乃依強制執行法第一百
            三十五條、第一百十五條、第一百十九條規定，命上開工程款於各階段
            工程完工或履約保証金可資領取時，在六十八萬一千五百四十八元之範
            圍內禁止債務人領取或為其他處分之行為在案。詎被告竟聲明「債務人
            承包聲明人之工程自九十年十月六日停工後，已無法履行合約，由於債
            務人之無法履行合約，使聲明人受有每月利息、房屋補助費、增加監造
            費、水電污水等增加工程費、未完成結構拆除重新施工費用等之重大損
            失，債務人非但無工程款可領，尚須依合約賠償聲明人之損失，爰依法
            聲明異議如上。」云云，惟查債務人長虹公司自九十年十一月三日停工
            後，工程進度為百分之五十點零三零八，尚有保証廠商大信工程股份有
            限公司（下稱大信公司）或忠財營造股份有限公司（下稱忠財公司）代
            負履約之責，債務人長虹公司尚有未領取之工程款，及被告逐期應退還
            之履約保証金可資領取，是其聲明難謂為真實，被告既對系爭工程款及
            逐期應退還之履約保証金爭執，原告訴請確認長虹工程股份有限公司對
            被告工程款及逐期應退還之履約保証金之債權存在，有即受確認判決之
            法律上利益。
    　　２、依台灣省各機關工程招標處理要點第二十一點規定：得標廠商訂約時，
            應繳納百分之十以上之履約保証金，該保証金除得依第二十四點規定換
            抵外，工程金額未達稽察條例規定之一定金額者，並得以主辦工程機關
            認可之舖保二家代之。」。經查，長虹公司標得台南市政府有關「台南
            市富台等四眷村國宅新建工程」，工程總額十七億三千三百萬元，長虹
            公司並依上開台灣省各機關工程招標處理要點第二十一點規定，繳納一
            億七千三百三十萬元做為履約保証金，且提供大信工程股份有限公司、
            忠財營造有限公司為連帶保証人。
        ３、次依上開台灣省各機關工程招標處理要點第二十三點規定：「履約保證
            金及差額保證金得於工程完成百分之二十五、五十、七十五及正式驗收
            合格後，分四期各以百分之十五、二十、二十五及四十無息退還。主辦
            工程機關應規定承攬廠商於工程完工驗收完畢後，依照規定保固期限出
            具保固切結書，並由工程款扣留該項工程結算金額百分之一以上之保固
            保證金，但保固保證金未達新台幣二萬元者，是否扣留得由主辦工程機
            關自行決定。」，即長虹公司如於工程完成百分之二十五及正式驗收合
            格後，應無息退還百分之十五之履約保証金及差額保證金；長虹公司如
            於工程完成百分之五十及正式驗收合格後，應無息退還百分之二十之履
            約保証金及差額保證金；長虹公司於工程完成百分之七十五及正式驗收
            合格後，應無息退還百分之二十五之履約保証金及差額保證金；長虹公
            司如於工程完成百分之一百及正式驗收合格後，應無息退還百分之四十
            之履約保証金及差額保證金。經查長虹公司於九十年十一月十日停工時
            ，工程已完成百分之五十，是台南市政府應無息退還予長虹公司之履約
            保證金三千四百六十六萬元
        ４、依長虹公司與台南市政府間簽定之工程合約書摘要第四條規定之付款辦
            法：工程開工後乙方每十五天得以書面附工程進度估驗單，由監造建築
            師簽證申請估驗一次（如有施工不良經通知而未改善者，甲方得暫停付
            款），經甲方經辦人實赴工地查核符合合約規定並辦妥有關手續後，非
            植栽工程部份按該期內完成工程價值支付百分之九十五，植栽工程部份
            支付百分之六十（如屬乙方原因施工進度較預定進度落後達百分之十以
            上時，得暫停估驗付款，俟趕上再予辦理）。完工取得使用執照後，非
            植栽工程部份付足實做工程總價百分之九十五，植栽工程部份付足百分
            之六十。經查，長虹公司承攬台南市政府有關「台南市富台等四眷村國
            宅新建工程」，迄九十年十一月十日已完成工程進度百分之五十，長虹
            公司之工程估驗保留款經核算，為四千零八十萬元。又台南市政府至九
            十年十一月三日應給付予長虹公司之工程款二千萬元，亦迄未給付。
  三、證據：提出本院九十一年度促字第七○九四號支付命令既其確定証明書各一紙
      為證。
乙、被告方面：
  一、聲明：求為判決如主文第一項所示。
  二、陳述：
   （一）查長虹公司承攬被告台南市政府富台等四眷村國宅新建工程，須繳交台南
         市政府履約保證金一億七千三百三十萬元，但依台灣省各機關營繕工程投
         標須知及附件第二十四條第三款規定，可以提交主辦工程機關認可之銀行
         出具之保證金保證，長虹公司乃提交萬通商業銀行東台南分行保證書予台
         南市政府保證，亦即長虹公司並無提交現款給被告保證台南市政府而是提
         交銀行保證書保證，依上開須知第二十三條，長虹公司完成工程百分之二
         十五、五十、、七十五及正式驗收合格後，分四期各以百分之十五、二十
         、二十五及四十無息退還，乃是依上開工程完成之程度減少萬通銀行東台
         南分行之保證責任。長虹公司完成工程百分之五十，則台南市政府減少萬
         通銀行東台南分行三千四百六十六萬元保證責任，並非無息退還該筆款項
         予長虹公司。
   （二）原告主張本件工程迄九十年十一月三日止，長虹公司完成百分之四十八工
         程，經核算估驗保留款有四千零八十萬元，但依照工程合約第四條規定，
         必須經被告台南市政府實赴工地查核符合合約規定並辦妥有關手續後支付
         該期估驗工程價值之百分之九十五，於百分之五須住屋交屋修繕完成後給
         予百分之二，全部工程驗收完成給付百分之一，保固期滿再付百分之二，
         然本件工程業經長虹公司全數讓予大信公司承受履約，長虹公司已非建築
         工程承包商。而原告主張被告於九十年十一月三日止應給付該期之工程估
         驗款二千萬元與長虹公司，但依兩造合約必須每一期工程完工經台南市政
         府實地估驗，於完工估驗手續後給付估驗款，由於長虹公司中途停工，無
         法實地估驗，不能證明有完成二千萬元之工程，因此沒有該估驗款存在。
   （三）本件眷村國宅新建工程建築費係內政部營建署向台灣土地銀行融資，被告
         每期向台灣土地銀行國宅基金項下先借用，必須給付每日百分之六．○一
         利息，共借用十億五千九百九十萬九千八百十五元，六十六日損失利息一
         千一百五十一萬八千四百六十元；另工程進行中，由被告支付原眷村另租
         房屋暫住之房屋租金補貼費，每一戶每月五千元，共四百七十六戶，每月
         須支付二百三十八萬元，三個月損失七百十四萬元；而長虹公司自九十年
         十一月十日停工，迄大信工程公司九十一年一月十四日正式復工，停工期
         間六十六天經曾永信建築師事務所確實計算各種增加費計有監造費八十二
         萬一千元、水電工程費五十二萬五百九十四元、污水工程費用十四萬六千
         六百六十六元、瓦斯工程費用十五萬六千七百二十九元，共計一百六十四
         萬四千九百八十九元，上開損失總計二千三十萬三千四百五十元。又依工
         程契約規定每逾期一日罰款千分之一，則長虹公司停工六十六天應罰一億
         一千四百三十七萬八千元。是長虹公司在被告台南市政府處已無未領取之
         工程款。
  三、證據：提出曾永信建築師事務所說明書影本一份、工程契約書影本一份、工程
      履約協議書影本一份、、台灣省各機關營繕工程投標須知及附件影本一份、保
      證書影本一份、內政部營建署函影本一份、國宅工作進度影本一份、陸軍第八
      軍團司令部函及存款單影本一份、曾永信建築師事務所函及附件影本一份、工
      程估驗單及工程估驗單概要影本一份為證。
丙、本院依職權調取本院九十年度裁全字第九七○六號假扣押卷（內含九十年度執全
    字第五○四六號卷）。
    理    由
甲、程序方面：
一、按就兩造之訴訟有法律上利害關係之第三人，為輔助一造起見，於該訴訟繫屬中
    ，得為參加，民事訴訟法第五十八條第一項定有明文。而所謂有法律上利害之關
    係之第三人，係指本訴訟之裁判效力及於第三人，該第三人私法上之地位，因當
    事人之一造敗訴，而將致受不利益，或本訴訟裁判之效力雖不及於第三人，而第
    三人私法上之地位因當事人之一造敗訴，於法律上或事實上依該裁判之內容或執
    行結果，將致受不利益者而言（最高法院五十一年度台上字第三○三八號判例參
    照）。本件原告請求確認確認訴外人長虹公司對被告之債權於六十八萬一千五百
    四十八元範圍內存在，是如原告受敗訴之判決，長虹公司私法上之地位將致受不
    利益，而就本件訴訟有法律上之利害關係，是原告於本件訴訟繫屬中，請求將起
    訴狀送達長虹公司，本院並於九十一年一月二十九日將起訴狀送達長虹公司，即
    有對長虹公司為告知訴訟之效力，依民事訴訟法第六十七條之規定，長虹公司視
    為於得行參加時已參加於本件訴訟，合先敘明。
二、次按訴狀送達後，原告不得將原訴變更或追加他訴。但請求之基礎事實同一或不
    甚礙被告之防禦及訴訟之終結者，不在此限。民事訴訟法第二百五十五條第一項
    第二款、第七款定有明文。而所謂請求之基礎事實同一，乃指變更或追加之訴與
    原訴之主要爭點有其共同性，各請求利益之主張在社會生活上可認為同一或關連
    ，而就原請求之訴訟及證據資料，於審理繼續進行在相當程度範圍內具有同一性
    或一體性，得期待於後請求之審理予以利用，俾先後兩請求在同一程序得加以解
    決，避免重複審理，進而為統一解決紛爭者，即屬之（參見最高法院九十一年台
    抗字第二八號民事裁定及九十年度台抗字第五一九號民事裁定）。經查，原告對
    訴外人長虹公司間九十年度執全字第五○四六號假扣押執行事件，原告提供擔保
    聲請假扣押長虹公司對被告之工程款及履約保證金於六十八萬一千五百四十八元
    之範圍內禁止長虹公司領取或為其他處分之行為，被告對原告聲請假扣押長虹公
    司對被告之工程款及履約保證金債權聲明異議，乃於九十一年一月十四日向本院
    提起請求被告給付原告六十八萬一千五百四十八元之訴訟，嗣原告於九十一年一
    月三十日準備程序時變更訴之聲明為確認長虹工程股份有限公司對被告之債權於
    六十八萬一千五百四十八元範圍內存在，被告雖未表示同意，惟因原告變更請求
    之基礎事實與原請求之基礎事實相同，且兩造之前提出之攻擊、防禦方法，於該
    變更之訴均可援用，不致增加被告防禦之困難，亦無礙訴訟之終結，揆諸前揭規
    定，原告為訴之變更並無不合，應予准許，併先敘明。
乙、得心證之理由：
一、原告主張其對長虹公司間九十年度執全字第五○四六號假扣押執行事件，原告業
    提供擔保聲請假扣押長虹公司對被告之工程款及履約保證金於六十八萬一千五百
    四十八元之範圍內禁止長虹公司領取或為其他處分之行為，被告對此聲明異議，
    此經本院調取本院九十年度裁全字第九七○六號假扣押執行卷（含九十年度執全
    字第五○四六號卷）查證屬實，而原告對長虹公司有貨款債權六十八萬一千五百
    四十八元等情，並據原告提出本院九十一年度促字第七○九四號支付命令暨其確
    定證明書為證，且為兩造所不爭執，故原告訴請確認長虹公司對被告之債權於六
    十八萬一千五百四十八元範圍內存在，即有確認利益，核先敘明。
二、本件原告起訴主張：原告對長虹公司間九十年度執全字第五○四六號假扣押執行
    事件，原告業提供擔保聲請假扣押長虹公司對被告之工程款及履約保證金於六十
    八萬一千五百四十八元之範圍內禁止長虹公司領取或為其他處分之行為，被告對
    此聲明異議，原告因此訴請確認長虹公司對被告之債權於六十八萬一千五百四十
    八元範圍內存在等語；被告則以：長虹公司對被告之履約保證金並非提交現款而
    是提交銀行保證書保證，因此被告係減少銀行之保證責任，並非無息退還該筆款
    項予長虹公司，故長虹公司對被告並無履約保證金之債權。至於工程估驗保留款
    必須等待工程估驗，由於長虹公司中途停工無法實地估驗，且本件工程業經長虹
    公司全數讓予大信公司承受履約，故長虹公司對被告並無估驗款債權之存在。另
    本件被告因長虹公司之停工損失總計二千三十萬三千四百五十元。又依工程契約
    長虹公司停工六十六天應罰一億一千四百三十七萬八千元，是長虹公司對被告並
    無債權等語置辯。
三、原告主張長虹公司承攬被告台南市政府富台等四眷村國宅新建工程之事實，有台
    南市工程契約書附卷可查，復為被告所自認，堪信為真實。至原告主張長虹公司
    對被告尚有履約保證金三千四百六十六萬元、工程估驗保留款四千零八十萬元，
    及工程款二千萬元之債權，則為被告所否認。經查：
  （一）本件長虹公司承攬被告富台等四眷村新建工程，惟長虹公司因故於九十年十
        一月間停工，繼而於九十年十二月十二日，由承接履約廠商大信公司承接，
        有被告所提由被告、長虹公司、大信公司與忠財公司所訂立之台南市富台等
        四眷村國宅社區建築工程履約協議書及長虹公司所出立之切結書可證，且為
        原告所不爭執，自堪採信。
  （二）前開履約協議書第二條約定：「乙方對原契約一切的權利義務責任（包含尚
        未領取之工程估驗款、全部工程保留款、丙方代辦未完成工程之工程債權、
        各項扣罰款、履約保證金、以施作完成而預備於未來辦理變更設計追加的部
        分以及已進場之各種材料機具等），均無異議全數轉讓予丙方（大信公司）
        承受之。但於概括承受前已發生乙方（長虹公司）已作未領工程款需依照法
        院假扣押執行命令辦理時，甲方（被告）得就乙方讓與丙方之工程款項中扣
        除。」，另於長虹公司所出立之切結書中亦明示：「立切結書人長虹工程股
        份有限公司（以下簡稱立切結書人並包含其繼承人、受讓人），因財務困難
        ，無法履行台南市政府之台南市富台等四眷村國宅社區建築工程契約，故對
        上項工程契約一切的權利義務（包含尚未領取之工程估驗款、全部工程保留
        款、大信工程股份有限公司代辦未完成之工程款債權、各項扣罰款、已施作
        完成而預備於未來辦理並更設計追加的部分以及已進場之各種材料機具等）
        ，均無異議全數讓予連帶保證人大信工程股份有限公司承受之。又立切結書
        聲明拋棄民法第五一三條規定之因承攬工程而取得之法定抵押權，特立切結
        書為憑。」，可知於九十年十二月十二日時，長虹公司對被告之債權，已經
        全數移轉於大信公司。
  （三）由上述可知，長虹公司因於九十年十二月十二日時，已將其與被告間之承攬
        契約關係全部移轉至大信公司與被告間，故長虹公司於九十年十二月十二日
        後對被告即已不存在任何之債權。
四、另查本件原告於九十年十一月二日向本院聲請提供擔保聲請假扣押長虹公司對被
    告於六十八萬一千五百四十八元之範圍內工程款及履約保證金，本院同年月二十
    三日裁定准許原告提供擔保准予假扣押，經原告向本院提供擔保並聲請執行假扣
    押，本院於九十年十二月十四日對被告發禁止長虹公司對被告之工程款及工程履
    約保證金債權為收取或其他處分，被告亦不得對長虹公司清償之執行命令，被告
    於九十年十二月十九日收受該假扣押執行命令等情，經本院調取本院九十年度裁
    全字第九七○六號假扣押執行卷（含九十年度執全字第五○四六號卷）查證屬實
    ，且為兩造所不爭執，是被告於九十年十二月十九日收受原告所聲請本院核發之
    假扣押執行命令之際，長虹公司對被告之債權已於九十年十二月十二日全部移轉
    大信公司，故本件原告主張長虹公司對被告尚有債權存在，即無足採。
五、從而，被告於收受原告向本院所聲請之假扣押執行命令時，長虹公司既已將其對
    被告之債權移轉於大信公司，則長虹公司對被告自已無債權存在，原告起訴請求
    確認長虹公司對被告之債權於六十八萬一千五百四十八元範圍內存在，即無理由
    ，不應准許。
六、本件事證已臻明確，兩造其餘主張舉證及攻擊防禦方法，於判決結果不生影響，
    無庸一一論述，附此敘明。
七、據上論結，原告之訴為無理由，依民事訴訟法第七十八條，判決如主文。
中　　　華　　　民　　　國　　九十一　　年　　　十　　　月　　十四　　　日
                                臺灣臺南地方法院民事第四庭
~B審判長法　官　蘇　正　賢
~B　　　法　官　孫　玉　文
~B　　　法　官　楊　佳　祥
右為正本係照原本作成
如對本判決上訴，須於判決送達後廿日內向本院提出上訴狀（應提出繕本）。
中　　　華　　　民　　　國　　九十一　　年　　　十　　　月　　十六　　　日
~B法院書記官　黃　玉　真
